最高法院刑事判決　　　　　　　　　　　　　　　九十三年度台上字第六七二一號
　　上 訴 人　台灣高等法院檢察署檢察官
　　被　　告　甲○○
右上訴人因被告違反貪污治罪條例案件，不服台灣高等法院中華民國九十二年九月十
七日第二審更審判決（九十二年度重上更(四)字第五八號，起訴案號：台灣台北地方法
院檢察署八十三年度偵字第一三五九四號），提起上訴，本院判決如左：
    主  文
原判決撤銷，發回台灣高等法院。
    理  由
本件原判決以公訴意旨略稱：被告甲○○係前海軍總部副總司令，職司海軍有關軍令
業務，為依據法令從事公務人員，於民國八十一年六月間，認識從事軍火生意之敦光
國際貿易有限公司 (下稱敦光公司）負責人鄭正光。鄭正光因自法國ＳＡＦＴ公司進
口之魚雷電瓶滯銷，急欲尋求銷售管道，並擬爭取代理義大利Fincantieri 造船廠（
下稱義大利Ｆ廠）參加海軍總部委託中央信託局公開招標之海洋探測船（下稱海測船
）競標，而向被告請託協助其向海軍總部推銷魚雷電池、請求其接見義大利Ｆ廠總經
理等人員，以提高義大利Ｆ廠評估鄭正光在海軍之活動能力，鄭正光並暗示被告事成
將給予好處。被告明知海軍總部已無採購魚雷電瓶之需要，海測船之採購非其主管之
業務，仍基於圖利自己之犯意，就上開有關軍政而非其主管監督之事務，利用其時任
海軍副總司令之身分，於同年九月間，在海軍總部其辦公室內，電召負責承辦採購兵
器等之海軍總部兵器處處長金豐鄉及水兵科承辦員莊俊雄至其辦公室，於在場之鄭正
光面前，向金豐鄉等詢問海軍可否購買鄭正光前開滯銷之魚雷電瓶，雖金豐鄉告以魚
雷電瓶海軍尚有存貨、目前無此需求，被告仍以鄭正光可以每個新台幣（下同）四百
萬元之低價出售為由，要求金豐鄉等試著簽辦呈核，金豐鄉乃予簽會辦理，嗣被告再
於八十二年一月間召集金豐鄉、莊俊雄等至其辦公室詢問辦理情形（該案嗣經海軍總
司令批示不准），以幫助鄭正光促銷。被告又於同年十一月間，應鄭正光請求，在其
辦公室接見由鄭正光帶領之義大利Ｆ廠總經理及業務經理等人，並收下該廠所製造之
各類軍艦目錄，允諾交予海軍總部有關承辦單位參考研究，另就海測船之採購，亦召
集承辦人郭璽至其辦公室詢問，得知海軍擬與特定廠商議價時，乃告知郭璽應召開國
際標（嗣採國際標，義大利Ｆ廠終獲得標），以幫助鄭正光得以代理義大利Ｆ廠參加
海測船競標。被告因魚雷電瓶推銷及海測船之競標持續利用海軍副總司令身分幫助鄭
正光，乃於八十一年十二月十一日，擬購買圓山岳陽樓房屋時，故意邀約鄭正光同往
，當場告訴鄭正光其十分中意該房屋，但恐怕自備款不夠等情，鄭正光理會被告之意
，隨即先交付被告二萬元現金，供其作為購屋定金，再於同月十七日，在敦光公司，
交付以該公司為發票人、面額六十萬元、付款人華南商業銀行新生分行、票號000
0000號之支票一紙予被告，旋於數日後，鄭正光又持四十萬元現金，駕車至台北
市○○路三十五巷七號九樓之三被告住處樓下，將之交予被告之妻孫竹青。嗣鄭正光
取得義大利Ｆ廠之佣金後，於八十二年九月九日，在高雄市國賓飯店內，又交付現金
五十萬元予被告，以酬謝其於八十二年四月一日退役前，以海軍副總司令身分所為之
上開協助，被告計因之圖得一百五十二萬元之不法利益。因認被告涉犯修正前貪污治
罪條例第六條第一項第五款對於非主管或監督之事務，利用職權機會或身分圖利罪嫌
。嗣經審理結果，認為不能證明被告犯罪，因而撤銷第一審所為科刑之判決，改判為
被告無罪諭知。固非無見。
惟查：(一)、原判決理由係以證人鄭正光、柯寶珠及孫竹青一致證稱被告係向鄭正光借
款，且已清償，並有被告之郵政總局支票請領登記簿、郵局支票簿、支票存根、互助
會資料及鄭正光存摺、代收票據明細表可按，因認被告辯稱伊先後向鄭正光收受一百
五十二萬元均係借款，且嗣已清償之語，可以採信。復以被告縱有餘欠未清，就其借
款緣起而言，被告係為購買預售屋而向鄭正光開口商借，足見與伊關照鄭正光魚雷電
瓶求售之事，甚或接見義大利Ｆ廠人員使鄭正光沾光、行情看漲，尚無相當因果關係
，因而為對被告有利之認定（見原判決第十二、十三頁）。然觀諸鄭正光於台北市憲
兵隊調查時供稱因被告於任職海軍副總司令時，曾親自在其辦公室接見義大利Ｆ廠總
經理及業務經理，給足伊面子，且伊因購買五顆法國魚雷電瓶，未獲海軍採購，不甘
損失，乃請被告代尋銷售管道，被告立即召來兵器處長金豐鄉幫忙簽購，基於上述原
因，伊再三向被告表示要感謝其幫忙，遂在雙方默契下陸續給被告金錢，而未索回。
又稱伊給被告之六十二萬元購屋款係酬謝金，因被告在魚雷電瓶及接見義大利Ｆ廠總
經理給予幫忙，故給被告六十二萬元酬謝金，伊在高雄國賓飯店給被告五十萬元目的
在酬謝被告過去的幫忙及海測艦ILS 合約計劃將交予被告做；該五十萬元借據係因憲
調單位在查伊賄賂海軍軍官乙案，伊乃於八十三年元月九日在青年公園對面統一超商
隔壁之泡沫紅茶店要求被告補開，俾能與其供詞吻合，伊同時要求被告如遭傳訊就說
該款係向伊所借，以後會還等語。渠於保一總隊調查時復稱伊於八十一年十二月至八
十二年一月間給被告五十萬元現金，係拜託其幫忙打通海軍總部內部關係，尤其是即
將開標之海測艦，請被告大力幫忙，該五十萬元係「前金」，嗣於八十二年九月八日
（按應係九日之誤）在高雄交被告五十萬元，目的係作為海測艦得標之「後謝禮」。
其嗣於檢察官偵查中亦為相同供述（見一二二四號影印偵卷第十五頁、第三十頁背面
、第四十六、四十七頁、第六十八頁背面、第六十九頁、第一三六頁背面、第一三九
頁正、背面、第一四八、一四九頁、第一五○頁背面）。即被告於台北市憲兵隊調查
時就鄭正光在高雄國賓飯店交伊之五十萬元係給伊「吃紅」，嗣因有關單位在調查，
始應鄭某要求由伊簽立五十萬元之借據等情，亦坦認屬實（見同上偵卷第二十頁、第
七十九頁正、背面）。似徵鄭正光所以先後交付被告一百五十二萬元非全屬借款，且
與被告先前任職海軍副總司令期間為其代尋法國魚雷電瓶銷售管道及接見義大利Ｆ廠
總經理給予幫忙，乃至該義大利Ｆ廠嗣後標得海測艦，均不無關係。此與鄭正光嗣於
審判中所稱該一百五十二萬元係被告向伊所借，且已清償等語，顯然不一。而柯寶珠
於台北市憲兵隊調查時證稱被告除於案發後補立之五十萬元借據外，並未提出其他抵
押物，亦未有八十二年五月間在喜光公司返還五十萬元借款情事，渠嗣於偵查中則稱
被告於八十二年五、六月間有返還五十萬元，伊將該款以轉帳方式轉至達光實業股份
有限公司（下稱達光公司）。迨原審更審前調查時又稱被告於八十二年六月間還五十
萬元，伊留十萬元作零用金，其餘四十萬元存入鄭正光之華南商業銀行新生分行活期
帳戶等語（見同上影印偵卷第八十五頁背面、第八十六頁、第二○八頁背面、第二○
九頁，原審上訴卷第五十七頁背面），先後所供亦不一致，其真實性堪疑。原判決就
鄭正光、柯寶珠上開前後不一之證述，未詳加勾稽比對，說明其取捨論斷之理由，乃
徒以鄭正光嗣於審判中所稱先前因顧忌乃妻柯寶珠識破伊存有私房錢，故陳述不完全
，及柯寶珠上開偵審中之供述，乃認渠等嗣證稱被告係向鄭正光借款，且已清償之語
為可採，且謂被告縱有餘欠未清，就其借款緣起而言，係為購買預售屋而向鄭正光開
口商借，足見與伊關照鄭正光魚雷電瓶求售之事，甚或接見義大利Ｆ廠人員使鄭正光
沾光、行情看漲，應無相當因果關係，而為有利於被告之認定，尚嫌理由不備。(二)、
柯寶珠於偵查中證稱被告確曾於八十二年五、六月間有返還五十萬元，渠於檢察官訊
以「何以（達光公司）收支簿上未有該筆還款之記載？」時，雖答稱伊係以轉帳方式
轉至達光公司等語（見同上影印偵卷第二○八頁背面、第二○九頁）。則此項證詞是
否屬實？為釐清真相，以維公平正義，自有調閱鄭正光、柯寶珠二人之帳戶及該五十
萬元之相關轉帳資料，予以查明必要。原審對此未遑詳查，遽採信柯寶珠上開供證，
而為有利於被告之認定，其證據調查職責猶嫌未盡。(三)、被告雖辯稱伊於八十二年六
月間在敦光公司返還鄭正光五十萬元，另五十萬元因鄭某聘伊擔任敦光公司顧問，期
間自八十二年五月至八十三年二月止，每月顧問費五萬元，乃以該顧問費予以扣抵等
語。然柯寶珠於台北市憲兵隊調查時證稱伊亦在乃夫鄭正光經營之敦光公司及喜光公
司經管業務及財務，被告並未在該公司任職，伊不知鄭正光有聘任被告在公司擔任顧
問情事。而證人即八十一、二年間在喜光公司任職之劉樞於偵查中亦證述被告並未在
敦光公司擔任顧問等語（見同上影印偵卷第八十五頁、第二六二頁）。則被告上開所
辯是否屬實？尚非無疑。原判決對此不利之證據未說明不足採之理由，亦嫌理由不備
。(四)、原判決於理由內係以國防部海軍總司令部就原審函詢「被告於任職海軍副總司
令期間，要求原兵器處長金豐鄉嘗試簽辦購買鄭正光欲低價求售之魚雷電瓶及在其辦
公室接見義大利造船廠總經理、業務經理等人，復收下該廠之各類軍艦目錄接受商品
推介之行為，有否違背法令」乙節之復函及就其檢送之「國軍肅貪防弊革新措施要點
」內容觀之，並無被告應如何遵守之規定，因認被告所為尚無違背法令情事（見原判
決第八、九、十頁）。然公務員不得假借權力，以圖本身或他人之利益，公務人員服
務法第六條前段定有明文。而鄭正光於台北市憲兵隊調查時供稱因被告於任職海軍副
總司令時，曾親自在其辦公室接見義大利Ｆ廠總經理及業務經理，給足伊面子，且伊
因購買五顆法國魚雷電瓶，未獲海軍採購，不甘損失，乃請被告代尋銷售管道，被告
立即召來兵器處長金豐鄉幫忙簽購，基於上述原因，伊再三向被告表示要感謝其幫忙
，遂在雙方默契下陸續給被告金錢，而未索回等語（見同上影印偵卷第十五頁），倘
若不虛，則被告嗣因之向鄭正光收受金錢餽贈，能否謂與上開公務人員服務法之規定
無違？即非無研酌餘地。原判決理由徒以國防部海軍總司令部之復函及所檢送上開「
國軍肅貪防弊革新措施要點」內容，並無被告應如何遵守之規定，乃認所為未有違背
法令，即未免率斷。以上，或係上訴意旨所指摘，或為本院得依職權調查之事項，應
認原判決仍有撤銷發回更審之原因。
據上論結，應依刑事訴訟法第三百九十七條、第四百零一條，判決如主文。
中　　　華　　　民　　　國　　九十三　　年　　 十二 　　月　　二十三　　日
                              最高法院刑事第十一庭
                                  審判長法官  張　淳　淙
                                        法官  謝　俊　雄
                                        法官  蘇　振　堂
                                        法官  張　春　福
                                        法官  呂　丹　玉
      右正本證明與原本無異
                                              書  記  官
中　　　華　　　民　　　國　　九十三　　年　　 十二 　　月　　 三十 　　日
                                                                        Ｖ
